【裁判字號】    98,訴,1333
【裁判日期】    990526
【裁判案由】    第三人異議之訴
【裁判全文】
臺灣臺南地方法院民事判決              98年度訴字第1333號
原      告  辛○○○
兼
訴訟代理人  庚○○
被      告  戊○○
被      告  臺灣中小企業銀行股份有限公司
法定代理人  己○○
訴訟代理人  乙○○
            丙○○
上列當事人間請求第三人異議之訴事件，經本院於民國99年4月
27日言詞辯論終結，判決如下：
    主  文
原告之訴駁回。
訴訟費用新台幣伍萬參仟陸佰陸拾捌元由原告負擔。
    事  實
一、原告起訴主張：
（一）被告台灣中小企銀行股份有限公司（下稱台灣中小企銀）
      聲請拍賣（本院97年度執字第53236號）被告蘇庚奎所有
      坐落台南市○○區○○段188、188-1、189、189-1、190
      地號土地（下稱系爭土地），及188、189地號上門牌號碼
      台南市○○路○段642號之建物（下稱系爭建物）有誤，
      蓋因系爭土地乃原告辛○○○丈夫蘇玉杯於民國59年間購
      買，並暫借其長子即被告戊○○名字登記；而系爭建物乃
      原告出資並由原告庚○○於82年7月間委由訴外人劉銘忠
      全權負責處理，交林添安建築師設計、吳國雄承攬土木、
      楊金勇負責水電工程，訴外人蘇日生、翁炳雄分別承攬鋁
      門窗及裝潢；而被告戊○○自60至70年間即出外工作很少
      回家，家裡一切均不過問，系爭土地及建物無非借其名義
      登記而已，並非其所有。
（二）系爭土地上另增建未保存登記門牌號碼台南市○○路○段
      642-1號，亦均為原告出資請工人來建造，而且20餘年來
      皆是原告使用居住及做小型工作廠房或鄉下地方之工廠加
      工放機器使用。因系爭土地當初借用被告戊○○之名義登
      記，其實土地有一半是原告庚○○所有，建物申請建造及
      使用執照時，為得以自用自宅優惠，聽從稅務單位建議暫
      登記被告戊○○名義並以其名義建造，以備將來移轉過戶
      （建物土地同屬一人方可辦理自用住宅增值稅優惠稅率）
      及分割。原告建造住宅、廠房及堆放機器皆是早有分割及
      移轉之預備，詎料被告戊○○遲未回來配合，而其所積欠
      之銀行貸款及民間債權均無法處理，致系爭不動產遭法院
      拍賣，系爭土地、建物及未保存登記之642-1號建物之強
      制執行顯然有誤；並聲明：(1)本院97年執字第53236號債
      權人台灣中小企銀與債務人戊○○間拍賣抵押物強制執行
      事件，就台南市○○區○○路二段642號及642-1號建物所
      為查封執行程序應予撤銷。(2)確認台南市○○路○段642
      號之建物所有權歸原告所有。(3)原告對台南市○○區○○
      路188、188-1、189、189-1、190號基地有優先購買權。
      (4)訴訟費用由被告負擔。
二、被告則以：
（一）被告台灣中小企銀辯稱系爭土地台南市○○區○○段188
      、188-l、189、189-l、190地號土地及同段303建號門牌
      642號之系爭建物均為被告戊○○向本行借款時提供設定
      第一順位抵押權新台幣2,000萬元之抵押物，嗣被告戊○○未能清償債務，97年7月11日已由被告台灣中小企銀聲
      請強制執行（本院97年度執字第53236號）。按民法第166
      條之1：「契約以負擔不動產物權之移轉、設定或變更之
      義務為標的者，應由公證人作成公證書。未依前項規定公
      證之契約，如當事人已合意為不動產物權之移轉、設定或
      變更而完成登記者，仍為有效。」，及同法第758條：「
      不動產物權，依法律行為而取得、設定、喪失及變更者，
      非經登記，不生效力。」等規定，系爭土地及建物既均登
      記被告戊○○為所有權人、被告台灣中小企銀為抵押權人
      ，原告並無足以排除強制執行之事由。至系爭未保存登記
      642-1號建物則因坐落系爭土地上，依民法第877條、第
      877之1條之規定就該未保存建築物與土地併付拍賣。
（二）被告戊○○則稱：對系爭642號及642-1號建物是原告出錢
      蓋的不爭執，但原告祖父將系爭土地登記給被告，因為被
      告是大孫，應保有祖先留下的地等語置辯。
（三）均聲明：駁回原告之訴。
三、按「第三人就執行標的物有足以排除強制執行之權利者，得
    於強制執行程序終結前，向執行法院對債權人提起異議之訴
    。如債務人亦否認其權利時，並得以債務人為被告。」，強
    制執行法第15條定明文。經查，本院97年度執字第53236號
    強制執行程序尚未終結，且原告主張為上開強制執行標的物
    ，即系爭土地、建物及上開未保存登記門牌號碼642-1號建
    物之所有權人，其依首揭法條規定，提起第三人異議之訴，
    程序並無不合。惟：
（一）系爭土地登記為被告戊○○所有，有該土地登記謄本在卷
      可按，足以信實，是依民法第758條:「不動產物權，依法
      律行為而取得、設定、喪失及變更者，非經登記，不生效
      力。」，不動產取得以登記為要件之規定，系爭土地及建
      物既經登記為被告戊○○所有，自發生其法律上效力，並
      得以對抗第三人。原告主張系爭土地為原告辛○○○之夫
      購買，已不能證明系爭土地為原告辛○○○所有，遑論被
      告戊○○為原告辛○○○長子，被告戊○○抗辯因依民間
      傳長子之習俗而獲有系爭土地之說，亦非無據，則其因贈
      與之法律行為取得系爭土地，並依法為所有權人之登記，
      參照前開規定，被告戊○○為系爭土地所有權人，不容置
      疑。
（二）原告另主張系爭642號，及未保存登記之642-1號建物均為
      其出資興建，為被告戊○○所不爭執，且證人甲○○、劉
      銘忠亦均到庭證述經由原告庚○○接洽興建，並由原告庚○○交付工程款，固可資證明原告主張出資興建上開建物
      非全然無據；惟系爭642號建物業經登記為被告戊○○所
      有，有該建物謄本可按，參照前開法條規定及不動產取得
      以登記為要件等說明，其所有人為被告戊○○無訛。至未
      保存登記之642-1號建物，雖以被告戊○○名義申請建造
      為起造人，且經證人丁○○證述在卷，然主管機關核發建
      造執照所載之起造人，僅為聲請核發建造執照之人而已，
      未辦理建物第一次所有權以前，房屋所有權應屬出資興建
      之原始建築人（最高法院96年度台上字第2851號判決要旨
      參照），原告既為642-1建物出資人，則其主張該建物為
      其所有，應屬有據。
（三）系爭土地及系爭642號建物為被告戊○○所有，已如前述
      ；且被告台灣中小企銀對之有抵押權，亦有系爭土地、系
      爭642號建物謄本，及他項權利證明書附卷為憑，被告台
      灣中小企銀對之行使抵押權，於法有據，原告主張有足以
      排除強制執行之權利，顯非可採。至系爭642-1號未經保
      存登記建物既經原告出資興建，並經原告使用多年，而原
      告與被告戊○○復為母子、兄弟之關係，衡情度理，被告
      戊○○同意原告使用該建物之基地，即系爭188、188-1、
      189、189-1等地號土地（參建物登記謄本），應足認定；
      且系爭642-1號建物興建完成於84年間，有黃志豪估價師
      事所不動產估價報告書記載之其他與估價相關之必要事項
      可參（本院97年度執字第53236號卷），而系爭土地於82
      年12月4日設定抵押權登記與被告台灣中小企銀亦有系爭
      土地登記謄本可按，則按民法第866條第1項：「不動產所
      有人設定抵押權後，於同一不動產上，得設定地上權或其
      他以使用收益為目的之物權，或成立租賃關係。但其抵押
      權不因此而受影響。」、第3項：「不動產所有人設定抵
      押權後，於同一不動產上，成立第一項以外之權利者，準
      用前項之規定。」；及同法第877條：「土地所有人於設
      定抵押權後，在抵押之土地上營造建築物者，抵押權人於
      必要時，得於強制執行程序中聲請法院將其建築物與土地
      併付拍賣。但對於建築物之價金，無優先受清償之權。」
      、「前項規定，於第866條第2項及第3項之情形，如抵押
      之不動產上，有該權利人或經其同意使用之人之建築物者
      ，準用之。」等規定，系爭642-1號建物使用系爭188、
      188-1、189、189-1土地於該等土地設定抵押權後，且不
      論其使用關係為地上權等物權關係或其他使用借貸之債權
      關係，該等土地抵押權人即被告台灣中小企銀得依上開規
      定聲請就系爭642-1號建物併付拍賣，是被告台灣中小企
      銀抗辯依法聲請將上開建物併付拍賣，顯屬可採，原告無
      以排除其強制執行，惟被告台灣中小企銀對併付拍賣之建
      築物價金，不得優先受清償。
四、再按「基地出賣時，地上權人、典權人或承租人有依同樣條
    件優先購買之權。房屋出賣時，基地所有權人有依同樣條件
    優先購買之權。其順序以登記之先後定之。」，土地法第
    104條第1項定有明文，惟基地出賣時，優先購買權人以地上
    權人、典權人或承租人為限。原告主張系爭土地本為其所有
    ，僅借被告戊○○名義登記而已，顯見原告出資興建642-1
    號建物，欠缺使用他人土地之意思，難認對系爭土地有地上
    權存在，而原告復未為系爭188、188-1、189、189-1土地典
    權人或承租人之主張與舉證，則系爭642-1建物使用該等系
    爭土地，充其量為使用借貸關係，則依上開法條規定，原告
    為使用借貸土地之人，於其使用借貸之系爭188、188-1、
    189、189-1等地號土地出賣時，並無優先購買權之適用；至
    系爭190地號土地並非642-1號建物基地，有該建物登記謄本
    為憑，更無從依上開規定主張優先購買權，從而原告主張對
    系爭土地全部有優先購買權，於法自有未合。
五、兩造其餘攻擊防禦方法，經本院審酌認於判決結果不生影響
    ，爰不逐一論述，附此敘明。
六、末按訴訟費用，由敗訴之當事人負擔；且法院為終局判決時
    ，應依職權為訴訟費用之裁判，民事訴訟法第78條、第87條
    第1項分別定有明文。本件訴訟費用為53,668元，應由敗訴
    之原告負擔，爰併予確定應負擔之訴訟費用額如主文第2項
    所示。
七、據上論結，原告之訴無理由，依民事訴訟法第78條、第87
    條第1項，判決如主文。
中    華    民    國    99    年    5    月    26    日
                  民事第二庭  法  官  魏玉英
以上正本係照原本作成
如對本判決上訴，須於判決送達後20日內向本院提出上訴狀
中    華    民    國    99    年    5     月   26    日
                              書記官  蔡曉卿

司法院資訊處製作；財團法人民間司法改革基金會備份。
